【裁判字號】    98,易,3875
【裁判日期】    990315
【裁判案由】    偽造文書
【裁判全文】
臺灣臺中地方法院刑事判決              98年度易字第3875號
公  訴  人  臺灣臺中地方法院檢察署檢察官
被      告  丁○○
            壬○○
            辛○○
上  一  人
選任辯護人  潘仲文律師
            林志忠律師
上列被告因偽造文書案件，經檢察官提起公訴（98年度調偵字第
194號），本院判決如下：
    主    文
丁○○犯使公務員登載不實罪，處有期徒刑參月，減為有期徒刑
壹月又拾伍日，如易科罰金，以新臺幣玖佰元即銀元參佰元折算
壹日；又犯使公務員登載不實罪，處有期徒刑肆月，如易科罰金
，以新臺幣壹仟元折算壹日。應執行有期徒刑伍月，如易科罰金
，以新臺幣玖佰元即銀元參佰元折算壹日。緩刑參年。
壬○○犯使公務員登載不實罪，處有期徒刑參月，減為有期徒刑
壹月又拾伍日，如易科罰金，以新臺幣玖佰元即銀元參佰元折算
壹日；又犯使公務員登載不實罪，處有期徒刑肆月，如易科罰金
，以新臺幣壹仟元折算壹日。應執行有期徒刑伍月，如易科罰金
，以新臺幣玖佰元即銀元參佰元折算壹日。緩刑參年。
辛○○犯使公務員登載不實罪，處有期徒刑參月，如易科罰金，
以新臺幣壹仟元折算壹日。緩刑貳年。
    犯罪事實
一、丁○○（起訴書誤載為乙○○）自民國 85年6月間起至91年
    間止，共計積欠己○○借款新臺幣（下同）50萬元及合會款
    25萬元，而對己○○負有債務，且屢經己○○催討，丁○○
    均未清償上開債務。詎丁○○為規避對己○○所負債務之清
    償，且為避免所有坐落臺中市○○區○○段 993地號土地（
    權利範圍1000分之28）及其上門牌號碼為臺中市○○○街61
    之1號6樓之房屋（建號為同段4012號）日後遭債權人聲請法
    院強制執行，竟與其妹丙○○之前夫壬○○（於 86年8月28
    日與丙○○離婚）共同基於使公務員登載不實事項於職務上
    所掌公文書之犯意聯絡，2 人均明知彼等就上開房地，實際
    上並無買賣之真意及事實，竟於92年11月17日，在不詳地點
    ，通謀虛偽訂立土地買賣所有權移轉契約書及建築改良物買
    賣所有權移轉契約書，偽由壬○○向丁○○購買上開房地，
    嗣再由丁○○於92年12月12日，持上開不實之土地買賣所有
    權移轉契約書及建築改良物買賣所有權移轉契約書，向臺中
    市中興地政事務所申請辦理上開土地及房屋所有權之移轉登
    記，致使前開地政事務所承辦之公務員於92年12月19日，將
    上開虛偽不實之土地與建物所有權買賣之事項，登載於職務
    上所掌之土地登記簿、建築改良物登記簿、土地與建物登記
    謄本等公文書上，足以生損害於地政機關對於地政管理之公
    信性、稅捐機關對課稅之正確性及己○○對丁○○債權之追
    索。
二、丁○○積欠己○○之前開債務，嗣經本院民事庭於 94年8月
    16日，以94年度中訴字第12號判決丁○○應給付己○○60萬
    元（即借款50萬元及合會款10萬元）確定，並於94年10月11
    日，以94年度中簡字第3358號判決丁○○應給付己○○15萬
    元（即合會款）確定。前開房地自丁○○之女辛○○於95年
    間結婚後，即由辛○○與其夫戊○○居住，丁○○竟又與辛○○及壬○○共同基於使公務員登載不實事項於職務上所掌
    公文書之犯意聯絡，3 人均明知壬○○與辛○○就前開房地
    ，實際上並無買賣之真意及事實，竟於96年8月1日，在不詳
    地點，由壬○○與辛○○通謀虛偽訂立土地買賣所有權移轉
    契約書及建築改良物買賣所有權移轉契約書，偽由辛○○向
    壬○○購買上開房地，再由丁○○於96年8月9日，以代理人
    之身分，持上開不實之土地買賣所有權移轉契約書及建築改
    良物買賣所有權移轉契約書，向臺中市中興地政事務所申請
    辦理上開土地及房屋所有權之移轉登記，致使前開地政事務
    所承辦之公務員於 96年8月10日，將上開虛偽不實之土地與
    建物所有權買賣之事項，登載於職務上所掌之土地登記簿、
    建築改良物登記簿、土地與建物登記謄本等公文書上，足以
    生損害於地政機關對於地政管理之公信性、稅捐機關對課稅
    之正確性及己○○對丁○○債權之追索。
三、案經己○○訴由臺灣臺中地方法院檢察署檢察官偵查起訴。
    理    由
一、證據能力部分：
  (一)按刑事訴訟法第158條之3規定：「證人、鑑定人依法應具結
    而未具結者，其證言或鑑定意見，不得作為證據。」所謂「
    依法應具結而未具結者」，係指檢察官或法官依刑事訴訟法
    第175 條之規定，以證人身分傳喚被告以外之人（證人、告
    發人、告訴人、被害人、共犯或共同被告）到庭作證，或雖
    非以證人身分傳喚到庭，而於訊問調查過程中，轉換為證人
    身分為調查時，此時其供述之身分為證人，則檢察官、法官
    自應依本法第 186條有關具結之規定，命證人供前或供後具
    結，其陳述始符合第158條之3之規定，而有證據能力。若檢
    察官或法官非以證人身分傳喚而以共犯、共同被告身分傳喚
    到庭為訊問時，其身分既非證人，即與「依法應具結」之要
    件不合，縱未命其具結，純屬檢察官或法官調查證據職權之
    適法行使，當無違法可言。而前揭不論係本案或他案在檢察
    官面前作成未經具結之陳述筆錄，係屬被告以外之人於偵查
    中向檢察官所為之陳述，本質上屬於傳聞證據，基於保障被
    告在憲法上之基本訴訟權，除該被告以外之人死亡、身心障
    礙致記憶喪失或無法陳述、滯留國外或所在不明而無法傳喚
    或傳喚不到、或到庭後拒絕陳述等情形外，如已經法院傳喚
    到庭具結而為陳述，並經被告之反對詰問，前揭非以證人身
    分而在檢察官面前未經具結之陳述筆錄，除顯有不可信之情
    況者外，依刑事訴訟法第 159條之1第2項，仍非不得為證據
    ，惟應於判決內敘明其符合傳聞證據例外之理由。不能因陳
    述人未經具結，即一律適用本法第158條之3之規定，排除其
    證據能力（最高法院97年度台上字第1373號判決可資參照）
    。本件證人即被告丁○○、壬○○於偵查時係以共同被告之
    身分傳喚到庭，其 2人在檢察官面前作成未經具結之陳述筆
    錄，就被告辛○○而言，係屬被告以外之人於偵查中向檢察
    官所為之陳述，性質上屬於傳聞證據，惟該 2人業經本院以
    證人身分傳喚到庭具結而為陳述，並經被告辛○○辯護人之
    反對詰問，則證人丁○○、壬○○在檢察官面前未經具結之
    陳述筆錄，均係其等在自由意識下之陳述，並無顯不可信之
    情況，依上開說明，自均具有證據能力，合先敘明。
  (二)再按被告以外之人於偵查中向檢察官所為陳述，除顯有不可
    信之情況者外，得為證據，刑事訴訟法第 159條之1第2項定
    有明文。偵查中對被告以外之人所為之偵查筆錄，或被告以
    外之人向檢察官所提之書面陳述，性質上均屬傳聞證據。惟
    現階段刑事訴訟法規定檢察官代表國家偵查犯罪、實施公訴
    ，依法其有訊問被告、證人及鑑定人之權，證人、鑑定人且
    須具結，而實務運作時，檢察官偵查中向被告以外之人所取
    得之陳述，原則上均能遵守法律規定，不致違法取供，其可
    信度極高，職是，被告以外之人前於偵查中已具結而為證述
    ，除反對該項供述得具有證據能力之一方，已釋明「顯有不
    可信之情況」之理由外，不宜遽指該證人於偵查中之陳述不
    具證據能力。本件證人甲○○於檢察官偵查中具結後所為之
    陳述，其未曾提及檢察官在偵查時有不法取供之情形，被告
    或辯護人亦未釋明上開供述有顯不可信之情況，依上說明，
    其於偵查中之證言，自具有證據能力。
  (三)再按被告以外之人於審判外之陳述雖不符刑事訴訟法第 159
    條之1至之4等4 條之規定，而經當事人於審判程序同意作為
    證據，法院審酌該言詞陳述或書面陳述作成時之情況，認為
    適當者，亦得為證據；當事人、代理人或辯護人於法院調查
    證據時，知有刑事訴訟法第159條第1項不得為證據之情形，
    而未於言詞辯論終結前聲明異議者，視為有前項之同意，同
    法第159條之5定有明文。立法意旨在於傳聞證據未經當事人
    之反對詰問予以核實，原則上先予排除。惟若當事人已放棄
    反對詰問權，於審判程序中表明同意該等傳聞證據可作為證
    據；或於言詞辯論終結前未聲明異議，基於尊重當事人對傳
    聞證據之處分權，及證據資料愈豐富，愈有助於真實發見之
    理念，且強化言詞辯論主義，使訴訟程序得以順暢進行，上
    開傳聞證據亦均具有證據能力。本件除上開(一)、(二)之證據外
    ，其餘以下所引之言詞及書面陳述，業經本院審理時予以提
    示並告以要旨，各經檢察官、辯護人及被告等人表示意見，
    當事人或辯護人已知該等陳述乃傳聞證據，均未於言詞辯論
    終結前對該等證據內容異議，依上開規定，本院審酌該等證
    據作成時，並無人情施壓或干擾，亦無不當取供之情形，認
    為以之作為本案之證據亦屬適當，是該等證據自均具有證據
    能力。
二、犯罪事實欄一部分，業經被告丁○○、壬○○於本院審理時
    坦承不諱，核與證人即告訴人己○○於偵審時指述情節相符
    ，並有本院94年度中訴字第12號、94年度中簡字第3358號民
    事判決、上開民事判決之確定證明書、郵局存證信函、調解
    不成立證明書、土地登記第二類謄本、建物登記第二類謄本
    、臺中市中興地政事務所民眾閱覽異動索引資料、土地登記
    申請書、土地買賣所有權移轉契約書、建築改良物買賣所有
    權移轉契約書、臺中市稅捐稽徵處土地增值稅繳款書、印鑑
    證明、戶籍謄本、土地所有權狀及建築改良物所有權狀等影
    本各1份在卷可稽，足徵被告2人於本院審理時之自白與事實
    相符，堪予採信，該部分犯行堪予認定。
三、犯罪事實欄二部分，被告丁○○、壬○○、辛○○均矢口否
    認有該部分使公務員登載不實犯行，被告丁○○辯稱：辛○○確實向壬○○購買系爭房地云云，被告壬○○辯稱：辛○○真的有向伊買系爭房地云云，被告辛○○辯稱：伊確實有
    拿聘金10萬元向壬○○購買系爭房地，且自95年7、8月以後
    的房屋貸款也是由伊及夫戊○○負責繳納云云。經查：
  (一)被告壬○○於96年8月1日，與被告辛○○就系爭房地訂立土
    地買賣所有權移轉契約書及建築改良物買賣所有權移轉契約
    書，並委由被告丁○○於96年8月9日，持向臺中市中興地政
    事務所申請辦理上開土地及房屋所有權之移轉登記，前開地
    政事務所承辦之公務員於 96年8月10日，將土地與建物所有
    權買賣之事項，登載於職務上所掌之土地登記簿、建築改良
    物登記簿、土地與建物登記謄本等公文書上等情，業據被告
    3 人供承在卷，並有相關之土地登記第二類謄本、建物登記
    第二類謄本、臺中市中興地政事務所民眾閱覽異動索引資料
    、土地登記申請書、土地買賣所有權移轉契約書、建築改良
    物買賣所有權移轉契約書、臺中市稅捐稽徵處土地增值稅繳
    款書、印鑑證明、戶籍謄本、土地所有權狀及建築改良物所
    有權狀等影本各1份在卷可憑。又被告辛○○係於95年6月25
    日與戊○○結婚，同年11月27日辦理結婚登記，被告辛○○
    於92年3月14日遷入臺中市○○○街61之1號 6樓房屋戶內，
    其夫戊○○則於95年11月27日遷入上址房屋戶內，被告丁○○則於 95年10月2日遷出上址戶籍等情，有被告辛○○、丁○○及戊○○之全戶基本資料各1份附卷足稽。
  (二)被告辛○○固於本院辯稱：伊有拿聘金10萬元向壬○○購買
    系爭房地云云，惟查證人即被告丁○○於偵查時係稱：「（
    問：為何壬○○事後又將該房地過戶給你女兒辛○○？）我
    不清楚。」（見97年度偵字第 12743號偵卷第10頁）亦即表
    示不知該過戶事宜。而證人即被告壬○○於偵查時供稱：「
    （問：辛○○是否有說要用10萬元的價格向你買該屋？）沒
    有（後改口稱忘了）我也沒有跟她說10萬元的價格賣給她。
    」、「（問：辛○○後來是否有交付10萬元給你？）有，她
    說收到聘金10萬元就給我，她的意思是要付房子的錢給我。
    」（見97年度偵字第12743號偵卷第11-12頁）其供述前後不
    一，先表示未有10萬元交易之事，惟嗣又改稱有收到10萬元
    房屋款。又證人丁○○於本院審理時則證稱：伊妹妹丙○○
    和壬○○在86年間辦理離婚，但他們還是住在一起，伊陸續
    向丙○○借了20萬元，壬○○也知道，伊跟辛○○說伊欠阿
    姨陳麗美錢，所以把房子過戶給壬○○。之後辛○○說她結
    婚都住在這邊，就跟伊說要用聘金10萬元把系爭房屋買回來
    ，後來辛○○把10萬元交給伊，伊拿到10萬元後告訴壬○○
    ，壬○○主動說伊經濟已經很困難，而且伊當時是要躲卡債
    ，房子才登記在他名下，所以壬○○就叫伊拿這10萬元，壬○○過戶給辛○○是由伊去辦理登記的等語（見本院卷99年
    1 月18日審判筆錄第7-14頁）。證人壬○○於本院審理時係
    證稱：丁○○向伊借了10幾萬元，後來她說怕房子被拍賣，
    就過戶給伊，辛○○結婚時，打電話給伊說要買這個房子，
    伊想說那個房子本來就不是伊的，扣掉銀行貸款，那個房子
    也沒有值多少錢，就跟辛○○說送她當作結婚禮物，辛○○
    說要給伊10萬元，伊說好，房子登記給辛○○後，伊就拜託
    丁○○幫伊代收10萬元，丁○○私下說要給伊10萬元，伊知
    道丁○○經濟很困難，就跟她說伊不拿這筆錢。伊沒有跟辛○○收過房租，辦理不動產移轉登記給辛○○，是由伊前妻
    丙○○去辦的，因她是代書等語（見本院卷 99年1月18日審
    判筆錄第 15-20頁）。觀之證人丁○○、壬○○於本院審理
    時之證詞，不僅與其等於偵查時所供不符，且其 2人就丁○○係向丙○○或壬○○借款、辛○○係結婚後或不動產移轉
    登記後交付10萬元、壬○○是否有請丁○○代收10萬元、系
    爭房地是壬○○贈送或出售給辛○○、不動產移轉登記係由
    丁○○或丙○○辦理等節，均明顯不一，互相矛盾，亦與被
    告辛○○於偵查時供稱：當時伊跟男友戊○○有結婚的打算
    ，就先將系爭房屋「租下來」，95年年底伊結婚後，有收到
    聘金10萬元，伊就用10萬元的價格跟壬○○買那棟房屋，壬○○本來說不收錢，後來他「還是收下」伊交付的10萬元等
    語（見96年度他字第2962號偵卷第30頁）大相逕庭。因此被
    告辛○○是否有拿聘金10萬元向壬○○購買系爭房地，實值
    存疑。
  (三)被告辛○○另辯稱：伊於95年6月25日與戊○○結婚，95年7
    、8 月以後的房屋貸款都是由伊及戊○○負責繳納云云。查
    被告乙○○於 82年12月6日，將系爭房地設定抵押權登記予
    華僑商業銀行股份有限公司（嗣華僑銀行與花旗銀行合併）
    ，而向該公司貸款156萬元，該筆房地於 92年12月19日，移
    轉登記予被告壬○○時，上開貸款尚有 113萬5862元未繳，
    此有前揭土地登記第二類謄本、建物登記第二類謄本足資參
    照，並有花旗銀行97年11月11日台消企字第4991號函所檢附
    之借據、增補借據及放款歷史交易明細表在卷足憑。而被告
    丁○○所積欠之前揭貸款，係由其在花旗銀行所開立之帳戶
    （帳號 00000000000000號）自動扣繳（自93年1月間起之扣
    款方式亦同），此有花旗銀行 98年1月19日台消企字第0251
    號函、98年5月22日台消企字第 2736號函暨檢附之開戶基本
    資料、放款歷史交易明細表附卷可佐。證人戊○○固於本院
    審理時證稱：伊於95年6月25 日與辛○○結婚，結婚後住到
    辛○○娘家房屋即系爭房屋內，那時伊在辛○○阿姨甲○○
    經營的有機廚房工作，之前聽辛○○講房貸都是甲○○在繳
    ，所以結婚1、2個月後，伊於每月 5日領薪水前後，就會把
    房貸7千元轉交給甲○○當租金，到98年4月止都是這樣等語
    （見本院卷99年2月1日審判筆錄第 15-21頁），證人甲○○
    於本院審理時亦證稱：94年5 月間伊大姊丁○○告訴伊她的
    債務已經有問題，因伊二姐丙○○每個月都會跟伊結算父母
    親的扶養費用、醫療費用，以及要給伊大姐看護父母的費用
    （除了丁○○以外之 4個兄弟姊妹每人每月要給丁○○看護
    父母的費用共1萬2千元），所以二姐才跟伊說大姐財務出狀
    況，不能拿現金給她，所以請伊幫大姊轉這個房貸，以這樣
    的方式繳納大姐房貸，伊有告訴大姐，扣除繳房貸的錢，剩
    餘的部分伊就拿現金給大姊。大約在 3年多以前，即辛○○
    和戊○○95年5、6月結婚後1、2個月，戊○○告訴伊爾後這
    個房貸的錢由他來繳，因現在房子是他們住的，就以繳房貸
    的方式來當作租金，戊○○每個月領薪水的時候都給伊現金
    7 千元，至98年4月止都是如此等語（見本院卷 99年2月1日
    審判筆錄第5-14頁）。
  (四)上開證人戊○○、甲○○於本院審理時供稱繳納系爭房貸當
    租金之情節，似屬相符，惟查被告辛○○於偵查時係稱：「
    （問：該筆房地過戶給壬○○之後，貸款是誰在繳？）應該
    是壬○○繳，我知道丙○○每個月會回臺中，他們怎麼繳我
    不是很清楚。」等語（見98年度調偵字第194號偵卷第 42頁
    ）。倘自95年7、8月後之房屋貸款確由戊○○交由甲○○繳
    納，惟系爭房地係於 96年8月10日始由被告壬○○移轉登記
    給被告辛○○，則被告辛○○在回答檢察官所問「該筆房地
    過戶給壬○○之後，貸款是誰在繳？」時，自應提及 95年7
    、8 月後由其本人或其夫戊○○繳納房貸之事，惟被告辛○○於偵查時竟完全未提及此事，顯啟人疑竇。再查證人甲○○於98年7月6日偵查時係證稱：該筆房地過戶給壬○○之後
    ，二姊丙○○有請伊轉帳到丁○○花旗銀行的帳戶繳房貸，
    約從7、8年前開始繳，伊每個月都有繳，每個月都是轉帳 7
    千多元過去該帳戶，是用伊寶華銀行（嗣寶華銀行和星展銀
    行合併）帳號000000000000號帳戶轉帳，錢都是丙○○拿現
    金給伊，有時候2、3個月，有時候半年拿給伊 1次，伊持續
    這種方式已繳好多年了等語（見98年度調偵字第 194號偵卷
    第41頁）亦完全未提及被告辛○○及其夫戊○○有繳納系爭
    房貸之情形。再觀諸卷附新加坡商星展銀行股份有限公司服
    務部98年5月25日星展帳發字第03164號函暨檢附之證人甲○○開立之帳號000000000000號帳戶之往來明細查詢報表，可
    知該帳戶自92年11月間起至94年5月9日以前，均無轉帳至被
    告丁○○所開立前開帳戶之紀錄，迨至94年5月9日起，始有
    按月轉帳7017元至被告丁○○之上開帳戶。證人甲○○於偵
    查中經當庭提示上開往來明細查詢報表後，即改證稱：從94
    年5月9日開始就有繳7017元的紀錄，這就是繳房貸給花旗銀
    行，伊不清楚為何之前沒有這樣做，94年5月9日之後，沒有
    每期這樣繳的原因，是丙○○叫伊繳伊才會繳，因每個月丙○○會給伊父母錢，請伊先從該筆錢裡面拿去繳房貸，以後
    再跟伊結算等語（見同上98年度調偵字第194號偵卷第 41頁
    ），復一再證稱房貸係由丙○○委託其繳納，絲毫未提及被
    告丁○○或被告辛○○或其夫戊○○有繳納房貸之情形。
  (五)又證人即被告丁○○、壬○○於偵查時均供稱：系爭房地過
    戶給壬○○後，貸款都是由丙○○交給甲○○處理等語（見
    98 年度調偵字第194號第 39-40頁，證人丙○○於本院審理
    時證稱：伊兄弟姊妹付錢請大姊丁○○照顧爸爸，伊每個月
    要交 1萬元給丁○○，伊通常幾個月會回臺中看父母，就順
    便把這些錢拿給甲○○，伊跟甲○○說丁○○信用已經很不
    好，伊就將要給丁○○的錢叫甲○○去處理丁○○房貸或卡
    債的事，剩下的再交給丁○○等語（見本院卷99年2月1日審
    判筆錄第23-2 4頁），均未提及被告辛○○有參與繳納房貸
    之事。是證人甲○○於本院審理時就95年7、8月後由何人實
    際繳納房貸之事翻異前詞，證人戊○○亦配合其說詞，顯係
    事後迴護被告辛○○而為串供之詞，不足採信。準此，被告
    辛○○辯稱：自95年7、8月以後至 98年4月間的房屋貸款是
    由戊○○交由甲○○繳納云云，尚難遽採。至被告辛○○於
    本院提出其華南商業銀行存摺影本，欲證明其自98年10月間
    至 99年1月間，每月均有轉帳繳納系爭房貸之事實，惟此縱
    係屬實，亦難解免系爭房地於96年間之買賣移轉登記係屬虛
    偽之事實，故無法依此採為有利於被告辛○○之證據。另證
    人丁○○於本院審理時證稱：房屋過戶給辛○○後（即96年
    8 月10日後），貸款就由辛○○繳納等語（見本院卷99年 1
    月18日審判筆錄第14頁），與被告辛○○、證人戊○○供稱
    自95年7、8月以後開始繳納房貸之情不符，核係迴護被告辛○○及卸責之詞，亦不足採，併此敘明。
  (五)綜上所述，堪認被告丁○○、壬○○、辛○○辯稱：辛○○
    確實向壬○○購買系爭房地云云，係屬事後卸責之詞，不足
    採信。末查被告辛○○於偵查時自承其知道丁○○積欠己○○錢乙節（見96年度他字第2962號偵卷第30頁），而被告壬○○與被告辛○○於96年8月1日訂立之土地買賣所有權移轉
    契約書及建築改良物買賣所有權移轉契約書，既屬虛偽不實
    ，則被告丁○○於96年8月9日，以代理人之身分，持上開不
    實之契約書，向臺中市中興地政事務所申請辦理上開土地及
    房屋所有權之移轉登記，自足以生損害於地政機關對於地政
    管理之公信性、稅捐機關對課稅之正確性及己○○對丁○○
    債權之追索。本件該部分事證明確，被告 3人之犯行堪予認
    定，應依法論科。
四、查被告丁○○、壬○○於92年間為犯罪事實欄一之行為後，
    刑法部分條文業於95年7月1日修正施行，自應為新舊法之比
    較（至於被告 3人於96年間為犯罪事實欄二之行為，係在95
    年7月1日 1刑法修正施行後，則無新舊法比較適用之問題，
    併此敘明），其中：
  (一)修正後刑法第2條第1項規定，已將新舊法律適用之「從新從
    輕」原則，改採「從舊從輕」原則，而此規定僅係規範行為
    後法律變更所生新舊法律比較適用之準據法，並非實體刑罰
    法律，自不生行為後法律變更之比較適用問題，應逕行適用
    新法第2條第1項之規定，為「從舊從輕」之比較。
  (二)又修正後刑法第33條第5款規定「罰金：新臺幣1千元以上，
    以百元計算之」，與修正前刑法第 33條第5款規定「罰金：
    1 元以上」不同。比較新舊法結果，以舊法較有利於被告，
    故依刑法第2條第1項前段規定，本案法定刑罰金部分，自應
    適用行為時之法律即修正前刑法第 33條第5款規定決定其罰
    金部分之法定刑。
  (三)刑法施行法增訂第1條之1，於95年6月14日公布，並於同年7
    月1日施行；考其立法理由，係為因應 94年2月2日修正公布
    、95年7月1日施行之刑法施行後，依刑法總則第 33條第5款
    規定，罰金貨幣單位已改為新臺幣，是以分則編各罪所定罰
    金之貨幣單位，自應配合上開規定修正，為使罰金數額趨於
    一致，避免衍生新舊法比較適用問題，以緩和實務適用法律
    之衝擊，於不變動罰金數額之前提下，而為制定，換言之，
    刑法施行法第1條之1係在替代罰金罰鍰提高標準條例部分條
    文，與適用罰金罰鍰提高標準條例之結果相同，對於被告賴
    英志而言並不發生有利或不利之問題，僅係將貨幣單位由銀
    元改為新臺幣，並非法律變更刑度之條文，當無須就新舊法
    比較適用（臺灣高等法院暨所屬法院95年法律座談會刑事類
    提案第16至19號研討結果可資參照）。
  (四)依修正後刑法第28條之修正立法理由，修正後共同正犯之範
    圍，已限縮於共同實行犯罪行為者始成立共同正犯，排除陰
    謀犯、預備犯共同正犯，自屬行為後法律有變更，而非僅屬
    文字修正（最高法院97年度台上字第37號裁判可資參照）。
    但對本件被告乙○○、壬○○而言，不論依修正前後之規定
    均構成共同正犯，對其並無有利或不利之情形，參諸最高法
    院97年度第1次、第2次刑事庭會議決議之意旨，毋庸為新、
    舊法之比較，應直接適用修正後之規定。
  (五)修正後刑法第 51條第5款規定：「宣告多數有期徒刑者，於
    各刑中之最長期以上，各刑合併之刑期以下，定其刑期。但
    不得逾30年。」，與舊法規定之數罪併罰定其應執行者：「
    宣告多數有期徒刑者，於各刑中之最長期以上，各刑合併之
    刑期以下，定其刑期。但不得逾20年。」之規定相較，自以
    舊法規定之定應執行刑之上限20年對行為人較為有利，此為
    影響行為人刑罰之法律效果，是被告行為後法律已有所變更
    ，經比較新舊刑法第51條第5款之規定，應依刑法第2條第 1
    項前段之規定，適用最有利於行為人之舊法，而定其應執行
    之刑。
  (六)修正前刑法第41條第1項前段規定：「犯最重本刑為5年以下
    有期徒刑以下之刑之罪，而受 6個月以下有期徒刑或拘役之
    宣告，因身體、教育、職業、家庭之關係或其他正當事由，
    執行顯有困難者，得以1元以上3元以下折算一日，易科罰金
    。」，又被告行為時之易科罰金折算標準，依修正前罰金罰
    鍰提高標準條例第 2條前段（現已刪除）規定，就其原定數
    額提高為1百倍折算1日，則本件被告行為時之易科罰金折算
    標準，應以銀元3百元折算1日，經折算為新臺幣後，應以新
    臺幣 9百元折算為1日；再依裁判時即修正後刑法第41條第1
    項前段則規定：「犯最重本刑為 5年以下有期徒刑以下之刑
    之罪，而受 6個月以下有期徒刑或拘役之宣告者，得以新臺
    幣1千元、2千元或3千元折算1日，易科罰金。」，比較修正
    前後之易科罰金折算標準，以修正前刑法之規定，較有利於
    被告，則應依刑法第2條第1項前段，適用修正前刑法第41條
    第1項前段規定，定其折算標準。
  (七)按「犯罪在刑法新法施行前，新法施行後，緩刑之宣告，應
    適用新法第74條之規定。」最高法院95年5月23日刑事庭第8
    次會議決議第7點可資參照。故本案應適用新法第 74條之規
    定。
五、核犯罪事實欄一部分，被告丁○○、壬○○所為，均係犯刑
    法第 214條之使公務員登載不實罪。犯罪事實欄二部分，被
    告丁○○、壬○○、辛○○所為，亦均係犯刑法第 214條之
    使公務員登載不實罪。被告丁○○、壬○○就犯罪事實欄一
    之犯行及被告丁○○、壬○○、辛○○就犯罪事實欄二之犯
    行，各有犯意聯絡與行為分擔，為共同正犯。被告丁○○、
    壬○○先後2次使公務員登載不實之犯行，相距3年多之時間
    ，犯意各別，應分論併罰。爰審酌被告丁○○為規避對告訴
    人己○○所負債務之清償及避免遭債權人聲請法院強制執行
    ，竟分別與前妹婿壬○○、女兒辛○○共同基於使公務員登
    載不實之犯意聯絡，明知系爭房地並無買賣之真意及事實，
    而各於92年及96年間，通謀虛偽訂立買賣契約書，並為移轉
    登記，自足以生損害於地政機關對於地政管理之公信性、稅
    捐機關對課稅之正確性及己○○對丁○○債權之追索，惟被
    告 3人於本院審理時業與告訴人調解成立，被告丁○○並已
    支付大部分欠款，告訴人亦表明願意原諒被告 3人，有本院
    調解筆錄 1份在卷可據，可認其等尚有悔意等一切情狀，分
    別量處如主文所示之刑，並均諭知易科罰金之折算標準。又
    中華民國96年罪犯減刑條例業於96年7月4日公布，並自96年
    7 月16 日施行，該條例第2條第1項第3款明文規定：「犯罪
    在中華民國 96年4月24日以前者，除本條例另有規定外，依
    下列規定減刑：三、有期徒刑、拘役或罰金，減其刑期或金
    額2分之1」，查本件被告丁○○、壬○○所犯如犯罪事實欄
    一所示犯行之犯罪時間，係在 96年4月24日以前，且該部分
    宣告刑為有期徒刑1年 6月以下，非屬上揭減刑條例第3條規
    定不予減刑之情形，故依上開規定，應各減其有期徒刑 2分
    之1，並依修正前刑法第41條第1項前段規定諭知易科罰金之
    折算標準，且就其等減得之刑，與犯罪事實欄二不得減刑部
    分所處之刑，定其應執行刑，並依修正前刑法第 41條第1項
    規定諭知易科罰金之折算標準。末查被告丁○○、壬○○、
    辛○○等 3人前均未曾受有期徒刑以上刑之宣告，素行尚佳
    ，有臺灣高等法院被告前案紀錄表 3份在卷可按，其等一時
    失慮，致罹本件刑章，犯後於本院審理時已與告訴人調解成
    立，業如上述，堪認其等經此次刑之宣告教訓後，當知所警
    惕而無再犯之虞，本院綜核各情，認被告 3人所宣告之刑，
    均以暫不執行為適當，故各依修正後刑法第74條第1項第1款
    規定，併予宣告緩刑，以啟自新。
據上論結，應依刑事訴訟法299條第1項前段，刑法第2條第1項前
段、第28條、第214條、修正前、後第41條第1項前段、修正前第
51條第5款、第74條第1項第1款，刑法施行法第1條之1、第3條之
1第3項，中華民國96年罪犯減刑條例第2條第1項第3款、第7條、
第9條、第11條，判決如主文。
本案經檢察官庚○○到庭執行職務
中    華    民    國    99    年    3     月    15    日
                  刑事第五庭    法  官  張靜琪
以上正本證明與原本無異。
如不服本判決應於收受判決後10日內向本院提出上訴書狀，並應
敘述具體理由；其未敘述上訴理由者，應於上訴期間屆滿後20日
內向本院補提理由書（均須按他造當事人之人數附繕本）「切勿
逕送上級法院」。
                                 書記官  王嘉麒
中    華    民    國    99    年    3     月    15    日
附錄論罪科刑法條
刑法第214 條：
明知為不實之事項，而使公務員登載於職務上所掌之公文書，足
以生損害於公眾或他人者，處三年以下有期徒刑、拘役或五百元
以下罰金。

司法院資訊處製作；財團法人民間司法改革基金會備份。
